【裁判字號】    98,重國,3
【裁判日期】    991021
【裁判案由】    國家賠償
【裁判全文】
臺灣屏東地方法院民事判決               98年度重國字第3號
原      告  甲○○
訴訟代理人  劉嘉裕律師
被      告  屏東縣屏東市公所
法定代理人  乙○○
訴訟代理人  黃榮作律師
當事人間請求國家賠償事件，本院於民國99年10月7日言詞辯論
終結，判決如下：
    主  文
原告之訴及假執行之聲請均駁回。
訴訟費用由原告負擔。
    事實及理由
壹、程序部分
一、按依國家賠償法請求損害賠償時，應先以書面向賠償義務機
    關請求之。如賠償義務機關拒絕賠償，或自提出請求之日起
    逾30日不開始協議，或自開始協議之日起60日內協議不成立
    時，請求權人得提起損害賠償之訴，國家賠償法第10條第1
    項、第11條第1 項分別定有明文。本件原告起訴前於民國98
    年2 月20日以書面向被告請求國家賠償，於98年3 月25日經
    被告拒絕賠償，有屏東縣屏東市公所98年屏市賠議字第2 號
    拒絕賠償理由書1 份在卷可佐（見本院卷第30至第33頁），
    原告提起本件訴訟，符合上述法律規定，合先敘明。
貳、實體部分
一、原告主張：
(一)、原告於96年3 月10日9 時許，自屏東縣屏東市○○路456 巷
    口步行欲往位於廣東路上之千禧公園，於步行斑馬線穿越廣
    東路後，因被告未於自廣東路456 巷口欲往公園之斑馬線盡
    頭處設置公園入口，使原告無法直接進入公園，而須沿廣東
    路由北往南步行25公尺，始有公園入口，且自斑馬線盡頭欲
    往公園入口其間之公園圍牆與汽車停車格間亦未設置人行道
    以供行人行走，致行經該處之行人勢必與汽機車爭道，致原
    告於前往公園入口處途中，為訴外人丙○○騎乘車號Ｌ36－
    176 號重型機車，沿廣東路由北往南方向行駛，自後不慎撞
    上，導致原告倒地，受有創傷性右側硬膜下腔出血併左側枕
    部顱骨骨折、雙側額葉、左顳葉延遲性腦出血及右顳葉硬膜
    上腔出血併腦水腫等處傷害，迄今仍無法自行穿脫衣服、入
    浴、就食及擦拭排泄物及需24小時有人照顧。原告為此請求
    賠償之項目及金額如下：
  1.醫療費用及增加生活上需要部分：
  原告因本件車禍受傷後，歷經多家醫院治療，醫療費用總計
    新臺幣（下同）108,929 元。
  原告自高雄邱外科醫院轉診至高雄長庚紀念醫院之救護車與
    特別護士及購買尿布、濕巾、看護墊、抽取式衛生紙、砂包
    （復健用）、繃帶等物品，總計13,643元。
  2.看護費用部分：
  原告甲○○因本件車禍致創傷性右側硬膜下腔出血併左側枕
    部顱骨骨折、雙側額葉、左顳葉延遲性腦出血及右顳葉硬膜
    上腔出血併腦水腫等處受傷，至今仍無法自行穿脫衣服、入
    浴、就食及擦拭排泄物及需24小時有人照顧，是原告於96年
    4 月6 日至同年4 月19日止、96年5 月7 日至96年6 月15日
    止，由專人蔡美俐看護，每日2,000 元，合計：102,000 元
    ；96年6 月15日至96年11月18日；96年11月30日至97年5 月
    5 日止，由專人王甄看護，每日2,000 元，合計：630,000
    元，總計：732,000 元。
  原告46年11月15日生，於96年3 月10日發生本件車禍發生時
    49歲，依95年台灣省女性簡易生命表，其平均餘命為33.93
    歲，其應可存活33年，扣除上開已請求1 年1 月餘（96年4
    月6 日至97年5 月5 日止）之看護費，以2 年計算扣除，請
    求31年之看護費，且每月看護費24,000元計算，並按霍夫曼
    扣除中間利息後，請求被告一次應給付原告看護費5,480,44
    2 元【計算式：24,000元×12月×19.029315 （31年霍夫曼
    係數），採四捨五入計算】。
  據上所述，被告應給付原告看護費6,212,442元 。
  3.勞動能力喪失部分：
    原告發生車禍前於屏東市承德中醫診所所擔任中醫師，年所
    得為1,302,401 元，承上所述，自本件車禍發生後，其至今
    仍無法自行穿脫衣服、入浴、就食及擦拭排泄物及需24小時
    有人照顧，顯其已完全失去勞動力，且日後恢復工作能力機
    會渺茫，是原告依其發生車禍時年49歲，計算至其60歲，尚
    可工作11年，以年薪1,302,401 元計算，並按霍夫曼扣除中
    間利息後，請求被告一次給付原告甲○○勞動能力減損之損
    害費11,649,912元【計算方式：1,302,40 1元×8.944950（
    33年霍夫曼係數），採四捨五入計算】。
  4.精神慰撫金部分：
    原告車禍前係中醫師，未婚，前途無量，因本件車禍之發生
    ，導致其腦部受傷，無法自理個人生活，仍需旁人照顧，完
    全失去勞動力，且日後恢復工作能力機會渺茫，致其精神痛
    苦至鉅，是請求被告應給付原告甲○○精神慰撫金1,500,00
    0 元。
    綜上，被告應給付原告19,484,926元，惟原告多方考量，茲
    向被告請求賠償總額為6,500,000 元。爰依國家賠償法第3
    條第1 項規定提起本件訴訟。聲明求為判決：(1)、被告應給
    付原告6,500,000 元及自起訴狀繕本送達翌日起至清償日止
    ，按年息5%計算之利息。(2)、願供擔保，請准宣告假執行。
(二)、對被告抗辯所為之陳述：
  1.本件案發當時與現場處理之警員陳述發生經過，僅訴外人即
    肇事者丙○○，而原告已送醫急救，僅憑一肇事者之說詞即
    認定原告穿越馬路在機車道為潘員所撞擊倒地，似有率斷之
    嫌，況從現場跡證即現場圖（3 ）刮痕4.5 ，且刮地痕跡係
    直線、（4 ）油漬均在機車道之右側與停車格間，而非機車
    道上觀之，顯撞擊點並非在機車道上，而係機車道之右側與
    停車格間，要屬無疑。又訴外人丙○○雖證述：原告係穿越
    馬路行經「機車道」時而撞擊原告右側，惟依物理慣性原理
    ，原告遭撞後理應向前倒臥於汽車道或機車道內，且原告側
    邊遭撞，撞擊部位理應骨折或受有嚴重傷勢，惟依財團法人
    屏東基督教醫院96.4.10 日所開立之原告診斷證明書，原告
    除頭部傷勢外，其他身體部位並未有傷勢，可見訴外人丙○
    ○謂原告穿越馬路行經「機車道」時，機車撞擊原告右側，
    顯與客觀事證未符，所言係其卸責之詞，自無可採。
  2.另按人行道之設計與寬度，一般行人所需之人行空間寬度包
    括行人行走寬度，逗留寬度、活動寬度等，且人行道淨寬度
    以大於1.8 公尺寬為原則及道路之兩側，應視實際需要設置
    人行道，每側淨寬度不得少於1.5 公尺，內政部頒布「市區
    道路工程規劃及設計規範之研究」14.3.1、14.3.2、14.4.2
    定有明文。經查，被告所設計，機車道與停車格僅留1 公尺
    寬之人行道（嗣後原告陳報狀(二)又改稱此處應非屬人行道，
    而係路肩，見本院卷第210 、212 頁）供人行走，顯與上開
    規定未合，另亦不合乎市區道路及附屬工程設計標準第16條
    第1 款規定之寬度。
  3.再依94年12月8 日訂定之市區道路及附屬工程設計標準第3
    條、第6 條第1 款及第7 條第1 款規定，本件系爭地點，因
    無慢車道，故屬雙向通行之「服務道路」，且經法院履勘該
    路段路寬為15.5公尺，是據該標準第7 條第1 款規定，被告
    自應於系爭地點留設人行道空間。被告以89年5 月15日公告
    「變更屏東都市計畫」之表八「道路編號明細表」編號18廣
    東路為「主要道路」，而非服務道路云云，惟本件系爭道路
    ，無中央分隔，亦無快、慢車道，而各方向僅係一車道及機
    車道，且經法院履勘該路段路寬為15.5公尺，是核與上開規
    定，系爭道路各方向並無一快車道與一慢車道，已非次要道
    路，自不屬主要道路，故核其道路之現況，應屬服務道路。
    且前開表八「道路編號明細表」僅係屏東縣政府公文之附表
    備註欄所備註內容而已，為承辦人就變更屏東都市○○○○
    道路編號事宜，而非就道路依市區道路及附屬工程設計標準
    第3 條規定，所為之分類認定，被告據此為佐，自有未洽；
    況此僅行政機關承辦人個人之見解，並非釋示，亦與該標準
    之規範不符，所舉自無可採。
  4.查車禍當時護欄置放處為自廣東路456 巷自斑馬線前往千禧
    公園之末端處與右側及汽車停車格後方，而施工涵管則置於
    斑馬線前往千禧公園之末端左側。又據交通警員所攝照片，
    施工單位並未在系爭地點為施工，之所以會將施工涵管及護
    欄之堆置於斑馬線前往千禧公園之末端，係因該處未設公園
    入口，施工單位始將施工材料堆置於該處，是該處倘有公園
    入口處，施工單位豈敢堆放該等物品，是施工單位將材料堆
    置於事故地點附近與被告未於斑馬線末端開立入口處係有所
    關連；況原告每日均會前往公園運動，對於斑馬線末端並無
    入口自知之甚稔，故原告行經於斑馬線末端自均會左彎行走
    路肩，並非因置有護欄或涵管所致。
  5.被告復以停放於停車格之駕駛，可行走於系爭道路取車，相
    對的原告亦可安全行走，且人行道淨寬不得小於於0.9 公尺
    ，更益徵扣除停車格後大於0.9 公尺之路肩確可供人安全行
    走無疑云云，惟可行走與安全行走，是兩回事；被告以駕駛
    人可行走而推論行人即可安全行走，顯有違論理法則。另該
    系爭道路被告有設置停車格，原告被撞之處雖無停車格，惟
    原告欲往入口處之前方確有停車格及停放汽車，原告行經斑
    馬線末端左轉不遠即有停放汽車，衡於人之常情，其行走自
    會步行路肩，當不會靠近公園圍牆行走再步行至路肩，是原
    告步行於路肩遭撞與被告於斑馬線末端未置入口處、前往入
    口處前復置停車格且未置安全無虞之人行道，實有相關因果
    關係。
  6.查公有公共設施之設置或管理不當，致人民受損害，請求國
    家賠償，應以個案探究公有公共設施之設置或管理是否有不
    當，導致人民受損害，且該損害與上開之不當間，是否有因
    果關係，始能論斷國家是否須負賠償責任，而與是否有人因
    此受損向其求償無涉，被告據此推論，自有未當亦違論理法
    則；況未予求償，並不代表未曾發生事故。
二、被告則以：
(一)、經向屏東縣政府警察局交通警察隊調閱有關原告當日車禍之
    道路交通事故現場圖所示，原告當日被訴外人丙○○所駕駛
    重型機車撞擊，係因其未行走行人穿越道（斑馬線）即逕行
    穿越馬路（廣東路），已違反道路安全交通規則第134 條第
    1 項第1 款之規定，而非原告所稱之：「步行斑馬線」、「
    穿越人行道」。且依證人丙○○於偵查及法院勘驗時均一再
    指稱係在機車道上撞到原告，又參以覆議意見書，可知原告
    之受傷確係因其未行走行人穿越道（即斑馬線）即逕行穿越
    馬路（廣東路），且肇事地點仍在廣東路之機車慢車道上，
    而非原告所稱：「穿越廣東路後」。又訴外人丙○○是否有
    遵守道路安全交通規則，此係原告與訴外人潘一誠間過失責
    任如何分擔之問題，與被告無涉。
(二)、再自廣東路456 巷附近的道路圖觀之，從廣東路道路邊線至
    千禧公園圍柵約有3.6 公尺以上寬度的空間，如扣掉停車格
    寬度2.5 公尺，在慢車道外至少尚有1 公尺寬度空間可供行
    人行走，故原告所稱：「其間無人行道．．．亦無間隙以供
    行人行走」乙節，並不實在。況觀道路交通事故現場圖，即
    知原告尚未越過慢車道即遭潘君撞上，亦即在機車道上被撞
    上，與原告所稱須步行機車道旁亦有不符。退萬步言，原告
    若非在機車道上被撞而係在路肩（指路基淨寬減除路面寬度
    所餘之路基面）被撞，此亦乃機車駕駛丙○○之過失，要與
    被告無關。
(三)、又市區道路之兩側宜視實際狀況設置人行道，內政部90年4
    月頒布之市區道路及附屬工程設計規範第六章人行道定有明
    文，且道路交通安全規則第133 條規定「行人應在劃設之人
    行道行走，在未劃設人行道之道路，應靠邊行走，並不得在
    道路上任意奔跑、追逐、嬉戲或坐、臥、蹲、立，阻礙交通
    。」，即知人行道並非必設不可。再行人如穿越前開斑馬線
    前往千禧公園可行走1 公尺寬路肩（包括汽車駕駛人欲前往
    開車時亦同），要無汽車駕駛人可安全行走路肩前往駕駛停
    於路肩內停車格內之車輛，而卻無法供原告安全行走之理。
    參以人行道淨寬不得小於0.9 公尺，益徵該扣除停車格後大
    於0.9 公尺之路肩確可供人安全行走無疑。又依原告99 年2
    月1 日陳報(二)狀所示現場圖，該路肩與機車道間扣除施工涵
    管及紐澤西護欄至少在1 公尺以上，行人如在路肩行走應無
    與機車爭道之情形。故原告稱從斑馬線前往千禧公園時並無
    直接可進入該公園之入口而須步出道路，暨被告未設置供行
    人步行之人行道而使人車爭道發生事故云云，自無足採。
(四)、依據卷附之屏東縣政府99年4 月14日屏府工土字第09900756
    79號函所示，廣東路（大連路至勝利東路）推估闢建時間應
    為69年。系爭地廣東路於94年12月8 日頒定「市區道路及附
    屬工程設計標準」以前既已設置完成（已近30年），非上述
    法規頒定日以後才開闢，屬於「既有市區道路」。「市區道
    路及附屬工程設計標準」第28條第1 項第2 款規定「有下列
    情形之一者，市區道路得不適用本標準全部或一部之規定：
    二、既有市區道路之修護或養護，經該管地方主管機關同意
    者。．．．」。本案系爭地（廣東路）屬於「既有市區道路
    」，又查自94年12月8 日至本案車禍發生日96年3 月10日止
    系爭地（廣東路）並未有進行改善、拓寬、修護或養護等工
    作。既無上述工作，自然就無須經該管地方主管機關同意。
    又本案系爭地（廣東路）屬於「既有市區道路」，且未進行
    改善、拓寬、修護或養護等工作，自然無適用「市區道路及
    附屬工程設計標準」之問題存在，既照著「既有市區道路」
    使用，用路人仍須遵守「既有市區道路」現有之道路標線、
    標誌、號誌等使用。
(五)、抑有進者，本件車禍係在原告尚未進入該人行道前即已發生
    ，即車禍地點係在機車道上，原告係於穿越設有閃光號誌之
    交叉路口附近穿越道路，疏未注意左右來車，是其根本尚在
    橫越機車道時即遭撞，故與人行道既有之設置，及自斑馬線
    前往千禧公園之末端未設入口，既該路段路肩置放施工涵管
    與紐澤西護欄等均無關。
(六)、另本件公共設施之設置或管理並無欠缺姑不置論，每日從廣
    東路欲步入千禧公園之行人不知凡幾，依客觀之觀察，通常
    不生如原告所受之損害，故原告之損害與公共設施之設置或
    管理是否欠缺，毫無相當因果關係，故迄無人如原告之情形
    請求國家賠償者，否則，如遽認公共設施之設置或管理有欠
    缺致原告發生損害，則每天受傷向被告求償之人亦必如過江
    之鯽，即知原告之主張並不可採。是原告之身體受有損害，
    與公共設施之設置或管理是否有欠缺，毫無相當因果關係。
(七)、原告主張31年之看護費用，但並未舉證證明原告在此期間仍
    需看護。另原告未舉證證明確已喪失勞動能力，日後已完全
    無該能力。又原告請求精神慰藉金，亦屬過高。退萬萬步言
    ，如認被告應負賠償責任（按被告確信並無責任），原告有
    重大過失，依過失相抵，其得請求之金額亦應大大減少之。
(八)、被告以前詞置辯，並聲明：(1)、原告之訴駁回。(2)、如受不
    利判決願供擔保請准宣告免予假執行。
三、兩造不爭執之事項如下，並有診斷證明書、臺灣屏東地方法
    院檢察署檢察官96年度偵字第7271號起訴書、臺灣高等法院
    被告前案記錄表、本院刑事判決、本院民事判決等各1 份附
    卷可稽（見本院卷第13至第20頁、第145 至第148 頁、第19
    1 至第194 頁、第299 至第305 頁），並經本院調閱本院刑
    事庭97年度交易字第32號卷、本院民事庭98年度重訴字第11
    號卷、臺灣屏東地方法院檢察署檢察官96年度他字第1569號
    偵查卷等核閱屬實，堪予採信：
(一)、原告於96年3 月10日9 時許，自屏東縣屏東市○○路456 巷
    口步行欲往位於廣東路上對面之千禧公園，於前往公園入口
    處途中，為訴外人丙○○騎乘車號Ｌ36－176 號重型機車，
    沿廣東路由北往南方向行駛，自後不慎撞上，導致原告倒地
    ，受有創傷性右側硬膜下腔出血併左側枕部顱骨骨折、雙側
    額葉、左顳葉延遲性腦出血及右顳葉硬膜上腔出血併腦水腫
    等處傷害。
(二)、訴外人丙○○因上開過失傷害行為，經臺灣屏東地方法院檢
    察署檢察官提起公訴，並經本院刑事庭以97年度交易字第32
    號刑事判決判處有期徒刑3 月，並得以1,000 元折算一日易
    科罰金確定。
(三)、訴外人丙○○因上開過失傷害行為，經原告提起侵權行為訴
    訟，並經本院民事庭以98年度重訴字第11號民事判決訴外人
    丙○○應給付原告6,622,693 元，及自97年9 月12日起至清
    償日止，按週年利率5%計算之利息。判決理由認本件車禍之
    發生，係原告於設有閃光號誌之交岔路口附近穿越道路，疏
    未注意看清左右來車，有違道路交通安全規則第134 條第6
    款之規定，應為肇事主因，訴外人丙○○騎乘重型機車行經
    設有閃黃燈號誌之交岔路口，疏未減速接近，且未注意車前
    狀況，有違道路交通安全規則第90條、第94條第3 項及道路
    交通標誌標線號誌設置規則第211 條第1 項第2 款之規定，
    應為肇事次因，又參酌本件車禍發生之經過及兩造過失之情
    節，認原告之過失比例應為6 成，訴外人丙○○之過失比例
    即為4 成。該民事判決並於99年5 月28日確定。
(四)、被告確為屏東縣屏東市○○路上千禧公園之主管機關，以及
    系爭市區道路之管理機關。
四、本院依民事訴訟法第271 條之1 準用第270 條之1 規定整理
    並協議兩造簡化爭點結果如下：(一)、被告就千禧公園之入口
    位置、公園圍牆與汽車停車格間未設置一定寬度之人行道等
    設置或管理有無欠缺？(二)、如有欠缺，原告之受傷與該欠缺
    有無相當因果關係？(三)、被告就原告之受傷，如應負國家賠
    償責任，則原告可得請求賠償金額為何？原告對該損害之發
    生或擴大，是否與有過失？茲論述如下：
(一)、按「依第3條第1項請求損害賠償者，以該公共設施之設置或
    管理機關為賠償義務機關。」國家賠償法第9 條第2 項定有
    明文。所謂「管理機關」，係指法律所定之管理機關或依法
    律代為管理之機關而言。又「市區道路，指下列規定而言：
    一、都市計畫區○○○○道路。」、「市區道路主管機關：
    在中央為內政部；在直轄市為直轄市政府；在縣（市）為縣
    （市）政府。」、「市區道路之修築、改善及養護，其在縣
    轄區內者，得由各有關鄉（鎮、市）公所辦理之。」市區道
    路條例第2 條第1 款、第4 條、第5 條亦規定甚明。本件事
    故發生地點位於屏東縣屏東市○○路上，該路屬於市區道路
    ，此為被告所自認，則依市區道路條例之規定，其法律所定
    之管理機關為被告，要無疑義，亦為被告所不爭執（見本院
    卷第326 頁、第330 頁背面）。另「本自治條例所稱主管機
    關在縣為屏東縣政府，在鄉、鎮、縣轄市為鄉（鎮、市）公
    所。」屏東縣公園管理自治條例第3 條定有明文，且為被告
    所不爭執（見本院卷第326 頁、第330 頁背面）。是被告就
    系爭市區道路以及千禧公園應負管理機關之責無誤，合先敘
    明。
(二)、按「公有公共設施因設置或管理有欠缺，致人民生命、身體
    或財產受損害者，國家應負損害賠償責任。」國家賠償法第
    3 條第1 項定有明文。所謂公共設施之設置有欠缺，係指公
    共設施建造之初，即存有瑕疵而言；管理有欠缺者，係指公
    共設施建造後未妥善保管，怠為修護致該物發生瑕疵而言，
    最高法院84年度台上字第1004號、95年度台上字第923 號分
    別著有判決可供參考。原告雖主張被告就千禧公園之入口位
    置、公園圍牆與汽車停車格間未設置一定寬度之人行道等設
    置或管理有欠缺，惟查：
  1.按公園內得視規模性質及環境需要設置人行道及暢通之排水
    系統、樹木花卉草坪及其必需之花架、花壇、暖室、橋樑、
    假山、池塘、噴水池、亭榭、迴廊椅凳、遊艇、紀念碑、牌
    坊、垃圾廢棄物收集設備、公共廁所及盥洗設備、照明設備
    、標準鐘、目晷台、公共電話亭、郵筒或視聽設備、兒童遊
    樂場、觀賞性動物籠舍、野餐地、運動、康樂設備、停車設
    施、博物館、美術館、音樂廳台、集會堂、圖書館、文物展
    覽館、停車設施等各項設施，屏東縣公園管理自治條例第5
    條第1 項定有明文（95年12月12日廢止前之臺灣省公園管理
    辦法第5 條第1 項亦同此規定），足見就公園「入口」之設
    置位置與地點並無法律明文規範，實係由行政機關考量當地
    規模環境及週邊等情狀後，配合地方政府財政預算支出所為
    具計劃性之行政作為，並非公園入口均需設置於「斑馬線末
    端」，是原告基此認被告就千禧公園之入口位置之設置或管
    理有欠缺，難認已舉證明說。
  2.又按「市區道路依其功能分為快速道路、主要道路、次要道
    路及服務道路等四類，並建立市區道路路網系統。」、「主
    要道路：指都市內各區域間或連接鄰近市（鄉、鎮）間之主
    要幹線道路。」、「主要道路之規劃設計規定如下：三、依
    實際需求留設人行道及公共設施帶空間。」市區道路及附屬
    工程設計標準第3 條、第2 條第6 款、第5 條第3 款分別定
    有明文。又系爭市區道路即屏東縣屏東市○○路，乃自號
    道路向東轉北繞市區○○號道路之長度達6,380 公尺、寬度
    達18公尺之「主要道路」一情，有89年1 月份「變更屏東都
    市計畫（第二次通盤檢討）（第一階段- 屬第一次通盤檢討
    暨第一期。公共設施保留地專案通盤檢討案內部分公共設施
    用地變更以附帶條件通過者）案計劃書」內所附道路編號明
    細表附卷可證（見本院卷第190 頁），是足見系爭市區道路
    即屏東縣屏東市○○路，確屬上開市區道路及附屬工程設計
    標準所指之「主要道路」無訛，則再觀諸上開市區道路及附
    屬工程設計標準之條文，針對「主要道路」之「人行道」設
    置僅係交由行政機關考量當地交通流量、規模環境及週邊等
    實際情狀與需求後，配合地方政府財政預算支出所為具計劃
    性之行政作為，而非強制設置規定，是原告基此認被告在千
    禧公園圍牆與汽車停車格間未設置一定寬度之「人行道」之
    設置或管理有欠缺，亦難認已舉證明說。
  3.另原告雖主張稱系爭道路，因無中央分隔，亦無快、慢車道
    ，而各方向僅係一車道及機車道，且經法院履勘該路段路寬
    為15.5公尺，是核與市區道路及附屬工程設計標準第6 條規
    定次要道路非符，自亦不屬主要道路，且按其道路之現況，
    應認屬「服務道路」，是據市區道路及附屬工程設計標準第
    7 條第1 款規定，被告自應於系爭地點留設人行道空間云云
    。然按主要道路係指都市內各區域間或連接鄰近市（鄉、鎮
    ）間之主要幹線道路；服務道路係指提供都市內社區人車出
    入或至次要道路之聯絡道路，市區道路及附屬工程設計標準
    第2 條第6 款、第8 款分別定有明文。足見區○○○○道路
    」與「服務道路」者，顯係基於該市區道路是否為連接鄰近
    市（鄉、鎮）間之主要幹線道路，抑或僅為提供都市內社區
    人車出入或至次要道路之聯絡道路者，與該市區道路有無中
    央分隔、有無快、慢車道、各方向有多少車道及機車道、路
    寬為何等項均無涉，查系爭市區道路即屏東縣屏東市○○路
    ，乃自屏東縣屏東市○○路向東轉北繞屏東市區○○○路，
    長度達6,380 公尺、寬度達18公尺，其間並可連接復興路後
    直通台一線（和生路），以及直接連接台二十四線（大連路
    ），直接連接台二十七線（中正路）等通路以往鄰近鄉、鎮
    ，確屬主要幹線道路無訛，此有奇摩地圖附卷可證（見本院
    卷第329 頁）。又系爭市區道路○○道寬3.2 公尺、機車道
    寬2 公尺，前經本院於另案審理中勘驗明確（見本院98年度
    重訴字第11號卷第64頁），亦與市區道路及附屬工程設計標
    準第11條第1 款「市區道路○道寬度於主要道路及次要道路
    者，不得小於三公尺」之規定不相違背，是原告空言認系爭
    道路非主要道路而屬服務道路云云，不足為採。
(三)、原告主張被告就系爭道路人行道以及公園入口處等設置管理
    具有疏失以致發生本件事故，則為被告所否認。按人民依國
    家賠償法第3 條第1 項之規定請求國家賠償時，尚須人民之
    生命、身體或財產所受之損害，與公有公共設施之設置或管
    理之欠缺，具有相當因果關係，始足當之。亦即在公有公共
    設施因設置或管理有欠缺之情況下，依客觀之觀察，通常會
    發生損害者，即為有因果關係，如必不生該等損害或通常亦
    不生該等損害者，則不具有因果關係，最高法院95年度台上
    字第923 號著有判決可供參考。經查：
  1.按行人在道路上不依規定，擅自穿越車道者，處300 元罰鍰
    ，道路交通管理處罰條例第78條第3 款定有明文。查訴外人
    即車禍當時騎乘機車於訴外人丙○○前方之黃福生於警詢中
    陳稱：「我駕駛NE7-378 號普通重機車沿廣東路北向南行駛
    快車道，我同事丙○○駕駛另一部機車在我後方。‧‧‧‧
    當時我經過肇事現場，在快車道有閃過一女子，對方是往公
    園方向行走，我閃過對方後，就聽到機車倒地磨擦聲，我回
    頭看見丙○○與該女子已經躺在路上。‧‧‧‧廣東路是閃
    光黃燈，456 巷是閃光紅燈。」（見臺灣屏東地方法院檢察
    署檢察官96年度他字第1569號偵查卷第30頁）；其又於本院
    交通法庭審理時證稱：「我騎過去的時候，被害人走過雙黃
    線，我閃過去，被告可能閃不過去撞到他，我有聽到碰一聲
    ，被害人就躺在那裏，‧‧‧‧我看到的時候被害人已經走
    到機車道與外側快車道中間，不是雙黃線，剛才講錯了。‧
    ‧‧‧我的（速度）是四十公里，被告可能比較少，他跟我
    有一段距離。」（見本院97年度交易字第32號卷第56頁）；
    復於本院另案民事庭中證稱：「我們是在台糖公司工作，當
    天我們是去長治鄉繁華村處理豬血，要回屏東市○○路量販
    店。‧‧‧‧原告要從東邊橫跨馬路而來，我看到原告的時
    候，她已經在雙黃線的地方，我看到原告的時候有閃躲過去
    。‧‧‧‧（當時原告）已經跨過雙黃線了。（原告是不是
    已經走到了機慢車道？）我看到她的時候還在快車道上。（
    是否尚未跨越快慢車道分隔線？）還沒有，大概在快車道的
    正中央。‧‧‧‧當時（我）也是騎在快車道上。‧‧‧‧
    她看到我有停下來，我從原告（面前）的西邊閃躲。‧‧‧
    ‧（你看到原告的時候她距離南邊的斑馬線有多遠？）是離
    南邊的斑馬線大約只有2 步遠。（你的意思是說被（原）告
    停止等你通過的位置距離斑馬線只有1 、2 公尺？）是的。
    ‧‧‧‧她站的位置後面已經有雙黃線。（據你所說當時原
    告所站的位置距離斑馬線不只4 公尺？）是的。」（見本院
    98年度重訴字第11號卷第95頁）。則依證人黃福生上開證詞
    ，雖就當時原告遭訴外人丙○○撞擊前，其位置究係距離屏
    東市○○路與廣東路456 巷口交叉路口南側斑馬線僅有2 步
    即1 、2 公尺遠，抑或距離至少有4 公尺之遠所述者，稍有
    出入，然就原告當時確係橫越道路，而非行走於交叉路口之
    行人穿越道上一情，前後所稱均為一致，顯見原告當時確非
    行走於斑馬線上而遭訴外人丙○○騎乘之機車所撞擊。
  2.再查，訴外人丙○○於警詢中亦陳稱：「當時我在調整安全
    帽，調整好後對方約在我前方2 公尺左右。我煞車及向右閃
    避。‧‧‧‧（撞擊地點在）廣東路的慢車道上。機車左前
    護板（撞擊）。機車摔倒外表有擦損。」（見臺灣屏東地方
    法院檢察署檢察官96年度他字第1569號偵查卷第29頁）；並
    又於檢察官偵查中陳稱：「當時我轉彎轉過去，因為旁邊有
    停車，我沒有看到她，因為他（她）橫越馬路，我就撞上去
    。我是騎在機車道上。‧‧‧‧（被害人是在機車道上被你
    撞到還是在機車道外面被你撞到？）是在機車道上被我撞到
    （多次確認，多次回答）」（見臺灣屏東地方法院檢察署檢
    察官96年度他字第1569號偵查卷第74、75頁）；復於本院勘
    驗時結證稱：「（當時的撞擊點）約在機車道中間偏右的地
    方，距離刮地痕起點約2 公尺遠」（見本院卷第204 頁背面
    ），顯見原告當時確未行走於斑馬線，而係在直接穿越道路
    途中於南向「機車道」上遭訴外人丙○○騎乘之機車所撞擊
    。又訴外人丙○○之機車左前護板確有遭撞擊之痕跡，此有
    照片附卷可證（見臺灣屏東地方法院檢察署檢察官96年度他
    字第1569號偵查卷第41、42頁），則再結合前開訴外人丙○
    ○於警詢中所言：「我煞車及向右閃避。」等語，亦足證當
    時原告係在訴外人丙○○機車左前方位置處之機車道遭撞擊
    （即臺灣屏東地方法院檢察署檢察官96年度他字第1569號偵
    查卷第36頁照片所示之位置），洵無疑問。原告稱其係由北
    往南行走於慢（機）車道與停車格之間遭訴外人丙○○所騎
    機車撞及云云，並無可採。
  3.又查，肇事現場南邊之斑馬線距離停車線之延伸線與分向限
    制線之起點長4 公尺，停車線之延伸線距離訴外人丙○○機
    車刮地痕之起點則長達7.4 公尺，有警製道路交通事故現場
    圖附卷可稽，並經本院另案到場勘驗屬實，製有勘驗筆錄在
    卷足憑（見臺灣屏東地方法院檢察署檢察官96年度他字第15
    69號偵查卷第13、25頁，本院98年度重訴字第11號卷第64頁
    ）。依上開警製道路交通事故現場圖所示，訴外人丙○○之
    機車刮地痕及油漬，雖均位於慢車道上，惟由警方所拍攝之
    照片觀之（見臺灣屏東地方法院檢察署檢察官96年度他字第
    1569號偵查卷第16至18頁），該刮地痕及油漬明顯位於路面
    邊線（即慢車道與停車格間之標線）以西，參以前開訴外人
    丙○○陳稱其原行駛於慢車道上，乍見將撞及原告時並曾往
    右（西）閃避，可見上開警製道路交通事故現場所繪機車刮
    地痕及油漬之位置，尚屬有誤，應以平行往西改繪於路面邊
    線以外方為正確。且經本院現場勘驗時請警員還原刮地痕起
    點為距離機車道白線起點7.4 公尺長、寬0.2 公尺處，並沿
    刮地痕方向丈量4.5 公尺常之刮地痕長度均在路肩（即慢車
    道與停車格間）內（見本院卷第208 頁）。然原告遭訴外人
    丙○○之機車撞擊倒地後，訴外人丙○○之機車未必立即倒
    地並出現刮地痕，仍有可能在失控之下繼續「往斜前」行駛
    一段距離，而後始倒地出現刮地痕，是徒以刮地痕及油漬位
    於路面邊線（即慢車道與停車格間之標線）以西，即遽行推
    斷原告係由北往南行走於慢（機）車道與停車格之間遭訴外
    人丙○○所騎機車撞及，尚難謂為的論。
  4.綜上，本件車禍之主要肇事原因應係原告不依規定行走於行
    人穿越道，又疏未注意看清左右來車所致，而訴外人丙○○
    騎乘重型機車行經設有閃黃燈號誌之交岔路口，疏未減速接
    近，且未注意車前狀況，則為肇事次因，屏東縣警察局道路
    交通事故初步分析研判，以及臺灣省車輛行車事故覆議鑑定
    委員會鑑定結果，亦均同此意見（見臺灣屏東地方法院檢察
    署檢察官96年度他字第1569號偵查卷第12、24頁，本院97年
    度交易字第32號卷第61頁）。且原告亦確係擅自穿越道路行
    走在「機車道」上而遭訴外人丙○○騎乘之機車撞擊。故以
    上均與原告主張被告未於行人穿越道末端設置公園入口、未
    於公園圍牆與汽車停車格間設置一定寬度之人行道等節無關
    ，自難憑此認本件車禍之發生與被告管理公園入口、人行道
    間有相當因果關係存在。
(四)、綜上，被告抗辯系爭公有公共設施之設置與管理並無欠缺，
    以及系爭車禍之發生係因原告與訴外人丙○○之過失行為所
    造成，與系爭公有公共設施之設置與管理是否有欠缺亦無關
    ，自非無據。
五、從而，原告本於國家賠償法第3 條第1 項規定，請求被告給
    付原告6,500,000 元，及其法定遲延利息，為無理由，不應
    准許。其假執行之聲請亦失所附麗，應併予駁回。
六、本件判決事證已經明確，兩造其餘之攻擊防禦方法及舉證，
    並不影響本判決基礎，爰不逐一論述，附此敘明。
七、據上論結，本件原告之訴為無理由，依民事訴訟法第78條，
    判決如主文。
中    華    民    國    99    年    10    月    21    日
                  民事第一庭    法  官  羅培毓
正本係照原本作成。
如不服本判決，應於收受送達後二十日內向本院提出上訴書狀，
其未表明上訴理由者，應於提出上訴後二十日內向本院補提理由
書狀（均須按他造當事人之人數附繕本）上訴時應提出委任律師
或具有律師資格之人之委任狀；委任有律師資格者，另應附具律
師及格證書及釋明委任人與受任人有民事訴訟法第 466 條之 1
第 1 項但書或第 2 項（詳附註）所定關係之釋明文書影本。
如委任律師提起上訴者，應一併繳納上訴審裁判費。
中    華    民    國    99    年    10    月    21    日
                                書記官  張婉郁
附註：
民事訴訟法第 466 條之 1 （第 1 項、第 2 項）：
對於第二審判決上訴，上訴人應委任律師為訴訟代理人。但上訴
人或其法定代理人具有律師資格者，不在此限。
上訴人之配偶、三親等內之血親、二親等內之姻親，或上訴人為
法人、中央或地方機關時，其所屬專任人員具有律師資格並經法
院認為適當者，亦得為第三審訴訟代理人。

司法院資訊處製作；財團法人民間司法改革基金會備份。
